【裁判字號】    90,台上,864
【裁判日期】    900518
【裁判案由】    損害賠償
【裁判全文】
最高法院民事判決                                  九十年度台上字第八六四號
    上  訴  人  乙○○
                甲○○
    上  訴  人  丙○○即陳武.
右當事人間請求損害賠償事件，兩造對於中華民國八十八年十月三十日台灣高等法院
台南分院第二審更審判決（八十七年度上更(二)字第二○號），各自提起上訴，本院判
決如左：
    主  文
原判決關於駁回上訴人乙○○、甲○○請求上訴人丙○○給付之其餘上訴及該訴訟費
用部分廢棄，發回台灣高等法院台南分院。
上訴人丙○○之上訴駁回。
第三審訴訟費用，關於駁回上訴人丙○○之上訴部分，由其負擔。
    理  由
本件上訴人乙○○、甲○○主張：對造上訴人丙○○於民國八十二年七月五日分別與
伊等訂立土地預定買賣契約書，並以第一審共同被告立盟建設有限公司（下稱立盟公
司）法定代理人之身分與伊等訂立房屋預定買賣契約書，將坐落嘉義縣溪口鄉○○段
下厝小段六七七地號土地（下稱系爭土地）上之建物，即田園大別莊Ｅ五、Ｄ二號房
屋及其基地（Ｅ五號房屋為三○‧九坪，地號嗣分割為同上小段六七七之一號；Ｄ二
號房屋為二七‧七坪，地號嗣分割為同小段六七七之八號），各以新台幣（下同）三
百五十五萬元、三百三十萬元出賣與乙○○、甲○○，伊等已按期繳納各期應付款項
共一百二十萬元（Ｅ五號房屋部分）、一百十一萬元（Ｄ二號房屋部分），其餘尾款
則約定於房屋完成驗收並移轉產權予伊等時再給付，並就部分價金向銀行貸款。惟系
爭Ｅ五、Ｄ二號房屋竟有多處重大瑕疵，經伊等一再催請修復，均未獲置理，伊等為
保全權益，乃在未取得產權之前暫不付清尾款。詎丙○○及立盟公司竟以此片面解除
契約，返還伊等所給付之部分價金九十萬元（乙○○部分）、八十萬元（甲○○部分
），嗣並將系爭Ｅ五、Ｄ二號房地出售及移轉所有權登記予他人，致該房地買賣契約
成為給付不能，伊等因而解除契約等情，爰求為命丙○○給付乙○○一百五十萬元、
甲○○一百四十二萬元，及均自起訴狀繕本送達之翌日起算法定遲延利息之判決（乙
○○及甲○○請求立盟公司與丙○○連帶給付部分，經原審駁回渠等此部分之上訴後
，未提起第三審上訴，而告確定）。
上訴人丙○○則以：對造上訴人乙○○、甲○○拒不繳納交屋款及配合辦理銀行貸款
手續，經伊及第一審共同被告立盟公司先後於八十三年二月十八日、同年月二十五日
共同委請律師函催渠等繳納交屋款及交付辦理銀行貸款有關資料，暨辦理交屋手續，
惟乙○○、甲○○藉故房屋有瑕疵，仍不依約履行，伊與立盟公司迫不得已以渠等違
反土地預定買賣契約書第四條、第七條、第十一條，及房屋預定買賣契約書第三條、
第十一條之約定，於八十三年三月十六日發函解除契約，並於翌日送達乙○○、甲○
○。系爭Ｅ五、Ｄ二號房地買賣契約既已解除，則伊與立盟公司將該房地出賣及移轉
所有權登記予他人，即無不當。況乙○○、甲○○主張之瑕疵非屬重大，渠等據以拒
付交屋款並拒辦銀行貸款，亦無理由等語，資為抗辯。
原審審理結果，以：上訴人乙○○、甲○○與對造上訴人丙○○、第一審共同被告立
盟公司間訂有如渠等前揭所主張之買賣契約，渠等已各繳納價金一百二十萬元、一百
十一萬元，其餘尾款則約定於房屋完成驗收並移轉產權予渠等時給付，並就部分價金
向銀行貸款，嗣丙○○及立盟公司返還乙○○部分價金九十萬元、甲○○八十萬元之
事實，有房屋預定買賣契約書、土地預定買賣契約書及土地款分配明細表等件可證，
並為丙○○及立盟公司所不爭執，自屬真實。又由前開土地款分配明細表所載內容以
觀，丙○○及立盟公司於乙○○、甲○○繳納第二十一期款後，應辦理產權移轉登記
事宜，繳納第二十二期款時應接通水電，而第二十三期之交屋款，依上開土地預定買
賣契約書第七條約定內容，則於丙○○及立盟公司完成交屋時支付，該買賣契約書第
九條並約定：如有設定他項權利時，概由丙○○於房地產權移轉前負責清理或塗銷之
，而乙○○及甲○○於八十三年一月二十八日即付清第二十一、二十二期款，然丙○
○及立盟公司為向國泰信託股份有限公司貸款一千八百萬元，以系爭土地所設定之抵
押權登記，卻遲至八十三年四月二十日始因清償而塗銷，有土地登記簿謄本足憑。且
觀之勘驗現場簽單及存證信函所載內容，丙○○及立盟公司於渠等解約函所載解約生
效前之八十三年三月十九日，派渠等工地主任許海強赴現場勘查建物之瑕疵情形，並
當場記明各項瑕疵，乙○○及甲○○並於解約生效前之同年月二十二日，函催丙○○
及立盟公司迅速修復勘查之瑕疵。因此，乙○○及甲○○主張渠等因系爭Ｄ二、Ｅ五
號房屋有瑕疵未改善，無法完成驗收手續，且丙○○及立盟公司以系爭土地向國泰信
託股份有限公司公司抵押貸款之一千八百萬元債務亦未清償，所設定之抵押權登記並
未塗銷，故暫緩收受交屋、繳納交屋款及辦理銀行貸款手續，尚非虛妄，應堪採取。
乙○○及甲○○復主張丙○○及立盟公司嗣將系爭Ｅ五、Ｄ二號房地出賣予訴外人李
連吟、劉永終，並於八十三年十二月十六日、二十四日（原判決誤為十三日）辦畢所
有權移轉登記，以致該房地買賣契約給付不能，渠等乃據以具狀通知丙○○及立盟公
司解除契約等情，有土地登記簿謄本及準備書狀可稽，且丙○○及立盟公司對於出賣
系爭Ｅ五、Ｄ二號房地予李連吟、劉永終，亦不爭執，並堪採取。雖丙○○及立盟公
司為前揭情詞之抗辯，但按出賣人就其交付之買賣標的物有應負擔保責任之瑕疵，而
其瑕疵係於契約成立後始發生，且因可歸責於出賣人之事由所致者，則出賣人除負物
之瑕疵擔保責任外，同時構成不完全給付之債務不履行責任，買受人如請求補正瑕疵
，則在出賣人補正以前，買受人非不得行使同時履行抗辯權。如前所述，乙○○及甲
○○係因系爭Ｅ五、Ｄ二號房屋有瑕疵未改善，無法完成驗收手續，且丙○○及立盟
公司以系爭土地向國泰信託股份有限公司抵押貸款之一千八百萬元債務亦未清償，所
設定之抵押權登記並未塗銷，而暫緩收受交屋、繳納交屋款及辦理銀行貸款手續，依
上說明，丙○○及立盟公司以乙○○及甲○○經催告後，仍拒不依約繳納交屋款及交
付辦理銀行貸款有關資料，暨辦理交屋手續為由，解除系爭Ｅ五、Ｄ二號房地買賣契
約，即不足採。又前揭勘驗現場之簽單上所載房屋瑕疵，係附屬於主建築物之配件未
安裝、破裂、開關不良、鬆動、漏水或雜物未清除等，固非重大，惟乙○○及甲○○
解除契約，係以丙○○及立盟公司給付系爭Ｅ五、Ｄ二號房地不能為由，並非重大瑕
疵之不完全給付，渠等解除契約自與誠實信用原則無違。按因可歸責於債務人之事由
，致給付不能者，債權人得解除其契約，民法第二百五十六條定有明文。乙○○及甲
○○因丙○○及立盟公司不能給付系爭Ｅ五、Ｄ二號房地，而解除該房地買賣契約，
自無不合。而依同法第二百二十六條第一項、第二百五十條第一項、第二百五十九條
第一、二款及第二百六十條之規定，暨系爭Ｅ五、Ｄ二號房地買賣契約第十一條之約
定，乙○○及甲○○請求丙○○返還渠等已付之價金並給付違約金，亦屬有據。茲就
渠等請求返還價金及給付違約金之金額，審酌如下：(一)返還價金部分：乙○○、甲○
○已各繳納價金一百二十萬元、一百十一萬元，而丙○○及立盟公司嗣後返還乙○○
部分價金九十萬元、甲○○八十萬元，乙○○、甲○○自得請求丙○○返還價金依序
為三十萬元、三十一萬元。(二)給付違約金部分：按約定之違約金額過高者，法院得依
一般客觀事實、社會經濟狀況及當事人所受損害情形，以職權減至相當之數額，為民
法第二百五十二條所明定，並有本院四十九年度台上字第八○七號判例可資參照。爰
審酌兩造成立買賣契約以迄目前之房地產景氣低迷、兩造之經濟狀況及乙○○、甲○
○所受損害等客觀情事，丙○○若依系爭Ｅ五、Ｄ二號房地買賣契約之約定，則應給
付乙○○、甲○○違約金各為一百二十萬元、一百十一萬元，顯然過高，應核減至乙
○○為三十萬元、甲○○為二十九萬元。次按違約金如屬於損害賠償預定之性質者，
則應視為就因遲延所生之損害，業已依契約預定其賠償，不得更請求遲延利息賠償損
害。乙○○及甲○○請求給付之違約金，係屬損害賠償預定性之違約金，依上說明，
渠等就違約金部分更請求遲延利息賠償損害，尚嫌無據。綜上所述，乙○○、甲○○
請求丙○○應給付渠等各六十萬元，及其中乙○○三十萬元、甲○○三十一萬元部分
，均自起訴狀繕本送達之翌日（即八十四年二月二十五日）起至清償日止，按年息百
分之五計算之利息，於法有據，應予准許。至於乙○○、甲○○各請求丙○○給付違
約金逾三十萬元、二十九萬元（即乙○○九十萬元、甲○○八十二萬元）及全部違約
金之法定遲延利息部分，則屬無據，不應准許，為其心證之所由得，並說明兩造其餘
攻擊防禦方法，因與前開判決結果無礙，而無庸逐一審酌。因而將第一審就上開應予
准許部分所為乙○○、甲○○敗訴判決廢棄，改判命丙○○如數給付；維持第一審就
上開不應准許部分所為乙○○、甲○○敗訴判決，駁回渠等此部分之上訴。
關於廢棄發回部分（即上訴人乙○○、甲○○上訴部分，亦即乙○○、甲○○各請求
對造上訴人丙○○再給付違約金九十萬元、八十二萬元，及全部違約金之法定遲延利
息部分）：
按約定之違約金是否過高，除須依一般客觀事實、社會經濟狀況及當事人所受損害情
形，以為酌定標準外，並應就債務人若能如期履行債務時，債權人可得享受之一切利
益為衡量之標準。原審將乙○○、甲○○請求丙○○給付之違約金依序核減為三十萬
元、二十九萬元，未就系爭Ｅ五、Ｄ二號房地買賣契約若能如期履行，乙○○、何木
木定可得享受之一切利益，予以斟酌，已有未當。次按約定之違約金若為損害賠償預
定之性質者，債權人於債務人不履行債務時，除該違約金外，固不得更請求遲延利息
賠償損害，然乙○○、甲○○請求給付之違約金，係以支付金錢為標的之債務，依民
法第二百三十三條第一項前段之規定，渠等自得請求法定遲延利息。乃原審以前揭理
由，就此為渠等不利之判斷，亦屬可議。乙○○、甲○○上訴論旨，指摘原判決於渠
等不利之部分為不當，求予廢棄，非無理由。
關於駁回上訴部分（即上訴人丙○○上訴部分，亦即對造上訴人乙○○、甲○○請求
丙○○給付渠等各六十萬元，及其中乙○○三十萬元、甲○○三十一萬元部分，自起
訴狀繕本送達翌日起按法定利率計算利息部分）：
原審以前揭理由，將第一審就此部分所為乙○○、甲○○敗訴判決廢棄，改判命丙○
○給付渠等各六十萬元，及其中乙○○三十萬元、甲○○三十一萬元部分，自起訴狀
繕本送達翌日起按法定利率計算之利息，經核於法並無違誤。查原判決主文第二項諭
知乙○○三十萬元、甲○○三十一萬元，係丙○○應給付之金額中應付利息之本金，
是該判決自無丙○○所指主文諭知其應給付乙○○九十萬元、甲○○九十一萬元，與
理由矛盾之違法。又原審認定乙○○、甲○○解除契約為合法，係以丙○○及第一審
共同被告立盟公司給付不能為由，而系爭Ｅ五、Ｄ二號房屋有瑕疵未改善及系爭土地
上之抵押權設定登記未塗銷，則作為丙○○及立盟公司解除契約不合法之認定依據，
故亦難認原判決有何理由矛盾。至於乙○○、甲○○於八十四年六月二十八日具狀表
示以繕本之送達作為解除契約之意思表示，究依何解除原因為之，並不明確，惟渠等
嗣後陳明因丙○○及立盟公司給付不能，而表示解除契約（見原審更一字卷二四頁正
面），因此原審謂乙○○、甲○○以給付不能為由解除契約，即無與卷證資料不符。
此外，丙○○其餘上訴論旨，係就原審取捨證據、認定事實之職權行使，指摘其為不
當。綜上所述，丙○○據以提起本件上訴，聲明廢棄原判決於其不利部分，非有理由
。
據上論結，本件上訴人乙○○、甲○○之上訴為有理由；上訴人丙○○之上訴為無理
由。依民事訴訟法第四百七十七條第一項、第四百七十八條第一項、第四百八十一條
、第四百四十九條第一項、第七十八條，判決如主文。
中      華      民      國     九十     年      五      月     十八     日
                              最高法院民事第一庭
                                  審判長法官  李  錦  豐
                                        法官  楊  鼎  章
                                        法官  吳  麗  女
                                        法官  許  朝  雄
                                        法官  陳  淑  敏
      右正本證明與原本無異
                                              書  記  官
中      華      民      國     九十     年      六      月     十三     日


司法院資訊處製作；財團法人民間司法改革基金會備份。
